【裁判字號】    99,易,202
【裁判日期】    990608
【裁判案由】    詐欺
【裁判全文】
臺灣苗栗地方法院刑事判決               99年度易字第202號
公  訴  人  臺灣苗栗地方法院檢察署檢察官
被      告  子○○
上列被告因詐欺案件，經檢察官提起公訴（99年度偵緝字第49號
至第56號）及移送併案審理（臺灣苗栗地方法院檢察署99年度偵
字第1215號、99年度偵緝字第74號，臺灣基隆地方法院檢察署99
年度偵緝字第31號），本院判決如下：
    主  文
子○○幫助犯詐欺取財罪，處有期徒刑肆月，如易科罰金，以新
臺幣壹仟元折算壹日。
    事  實
一、子○○可預見金融機構帳戶係理財之重要工具，並為個人財
    產、信用之重要表徵，如交予他人使用，可能因此供不法詐
    騙集團用以詐欺他人將款項匯入後，再加以提領之用，竟仍
    以縱收取帳戶者利用其帳戶持以詐欺取財，亦不違背其本意
    之不確定幫助犯意，於民國98年8 月31日前數日之某日，在
    不詳地點，將其向中華郵政股份有限公司桃園中路郵局申請
    之帳號00000000000000號帳戶之存摺、提款卡（包括密碼）
    ，提供予真實姓名、年籍不詳之成年人，嗣該成年人及其所
    屬之詐欺集團成員取得上開帳戶存摺、提款卡及密碼後，即
    意圖為自己不法之所有，分別在拍賣網站上刊登如附表所示
    之商品資訊，佯裝欲出售如附表所示之商品，使如附表所示
    之癸○○等15人陷於錯誤而下標購買，並分別於附表所示之
    時間、地點，將如附表所示之金額匯入子○○上開帳戶內，
    而隨即遭詐騙集團成員提領一空。嗣因如附表所示之癸○○
    等15人遲未收到商品，亦無法聯絡出賣人，始得知受騙。
二、案經苗栗縣警察局苗栗分局報請臺灣苗栗地方法院檢察署檢
    察官，臺中縣警察局大甲分局、臺北縣政府警察局淡水分局
    、汐止分局、三峽分局、臺北市政府警察局南港分局、宜蘭
    縣政府警察局羅東分局分別報請該管地方法院檢察署檢察官
    呈請臺灣高等法院檢察署核轉臺灣苗栗地方法院檢察署檢察
    官偵查起訴，及臺灣苗栗、基隆地方法院檢察署檢察官移送
    併案審理。
    理  由
一、按現行刑事訴訟法為保障被告之反對詰問權，排除具有虛偽
    危險性之傳聞證據，以求實體真實之發見，於該法第159 條
    第1 項明定被告以外之人於審判外之言詞或書面陳述，除法
    律有規定者外，不得作為證據。而刑事訴訟法第159 條之1
    至159 條之4 有傳聞法則之例外規定，且被告以外之人於審
    判外之陳述，雖不符前4 條之規定，而經當事人於審判程序
    同意作為證據，法院審酌該言詞陳述或書面陳述作成時之情
    況，認為適當者，亦得為證據；當事人、代理人或辯護人於
    法院調查證據時，知有第159 條第1 項不得為證據之情形，
    而未於言詞辯論終結前聲明異議者，視為有前項之同意，刑
    事訴訟法第159 條之5 定有明文。本案以下所引用之被告以
    外之人於審判外之陳述（含書面陳述），業經本院於準備程
    序及審理時予以提示並告以要旨，且各經檢察官、被告表示
    意見，迄於言詞辯論終結前，均未主張有刑事訴訟法第159
    條第1 項不得為證據之情形，是應視為同意作為證據，且經
    本院審酌後，無取得證據違法、欠缺供述之任意性或證據證
    明力顯然偏低等不適當之情形，認均有證據能力，合先敘明
    。
二、訊據被告子○○固坦承上開郵局帳戶係由伊申辦使用，惟矢
    口否認有何幫助詐欺之犯行，辯稱：伊於98年8 月30日因積
    欠房租而搬離承租之旅館套房，當日伊將前開郵局存摺、提
    款卡及國稅局單據、繳費單、上班證明等文件都放在1 個小
    袋子內，在搬家時忘記帶上車而遺失，提款卡密碼是伊寫在
    紙條上與卡片放在一起，以便伊女友提領，伊並未提供帳戶
    給他人使用云云。經查：
  (一)如附表所示之被害人癸○○等15人於附表所示之時、地，遭
    詐騙集團成員以網路購物詐騙匯款之事實，業經證人癸○○
    、壬○○、丁○○、寅○○、辰○○、丙○○、乙○○、庚○○、卯○○、己○○、甲○○、辛○○、巳○○、丑○○
    、戊○等人於警詢時證述明確，並有癸○○之臺灣銀行網路
    銀行交易明細表、壬○○之郵政國內匯款執據、丁○○之元
    大銀行存摺影本、寅○○之第一銀行存摺影本、丙○○之國
    泰世華銀行自動櫃員機交易明細表、乙○○之郵局自動櫃員
    機交易明細表、辰○○之郵政國內匯款單、庚○○三信商業
    銀行轉帳明細單、卯○○之郵局自動櫃員機交易明細、己○○之郵局自動櫃員機交易明細、甲○○之台北縣汐止市農會
    匯款申請書、巳○○之合作金庫自動櫃員機交易明細、丑○○之合作金庫自動櫃員機交易明細、辛○○之台新銀行轉帳
    交易明細、戊○之網路ATM 交易明細查詢單、拍賣網站之商
    品網頁列印資料及被告子○○之郵局開戶基本資料及客戶歷
    史交易清單等件在卷可稽。又依被告上開郵局帳戶歷史交易
    清單之記載（見士林地檢署98偵15785 號卷第23-24 頁），
    如附表所示之被害人癸○○等人於98年8 月31日至同年9 月
    1 日陸續匯款至被告前開帳戶後，該等款項旋於當日或隔日
    遭人不斷提領，足證被告前開帳戶，確已遭詐騙集團利用作
    為人頭帳戶甚明。且被告於98年8 月20日自其帳戶內提領新
    臺幣（下同）5,000 元之後，該帳戶內僅剩49元，嗣於同年
    8 月31日起，即出現被害人癸○○等人遭詐欺而匯款之情形
    ，依此帳戶之提領及結餘情形，核與一般幫助詐欺行為人，
    通常將結餘金額甚低之帳戶，交予他人供作財產犯罪贓款匯
    入、提領之用等慣常作法適正相符。
  (二)被告雖以前詞為辯，然衡諸金融帳戶存摺、提款卡為個人理
    財之重要工具，被告在本院中自陳其學歷為國中畢業，曾擔
    任工廠作業員等語（見本院卷第68頁），是依被告之智識及
    經驗，尚非全無社會歷練之人，當知個人之帳戶資料與其信
    用密切攸關，尤以時下相關金融帳戶遭犯罪集團利用之新聞
    報導層出不窮，政府亦不遺餘力地提醒民眾注意、警覺，被
    告對此自無法委為不知，衡情被告理應知悉將上開帳戶存摺
    、提款卡妥善保管為是。被告就其搬家當日之情形，固於本
    院供稱：伊當時承租之旅館套房僅係一般有冰箱、浴室、電
    視機之套房，由伊與女友同住，因為當時失業，積欠房租而
    遷出，98年8 月30日伊離開時，就帶走大部分重要之物、隨
    身盥洗衣物、女友之衣服及化妝品等，差不多裝了4 個大袋
    子、5 個小袋子，是請計程車幫忙載運，伊把郵局的存摺、
    提款卡、印章等物品整理在1 個小袋子，也是打算當天要帶
    走，但等計程車要搬走時，該袋子忘記帶上車，袋子內還有
    國稅局單據、手機繳費單、上班證明文件等，算是重要的文
    件，因為那天下雨，急著要搬走而未仔細檢查等語（見本院
    卷第66-67 頁）；且於偵查中供稱：伊是搬家回來苗栗，第
    3 天就發現帳戶遺失，伊打電話掛失時，已被告知帳戶交易
    異常等語（見苗栗地檢署99偵緝56號卷第23頁）。則依被告
    所述，其所承租之旅館套房空間不大，當日打包、載運之物
    品及種類亦非繁多，且該裝有郵局存摺、提款卡之袋子內，
    尚有其他重要文件，而該等文件、單據如由被告隨身攜帶保
    管，理應無任何困難之處，然被告竟會在搬運為數不多之衣
    物、行李過程中，唯獨遺漏該裝有重要文件之袋子未帶上車
    ，且離開旅館之後，竟未及時發現重要之物遺失，而遲至搬
    家後第3 天始發覺，此實與常情有違。
  (三)此外，提款卡密碼乃存款人利用提款卡提款之唯一途徑，故
    提款卡密碼對申請提款卡之存款人而言，與存摺印鑑係等同
    重要，是未申辦提款卡者，除要提領款項外，均會將存摺與
    印鑑分開存放，已申辦提款卡者，則會將提款卡密碼默記在
    心，或記載在他處，若存摺或提款卡不慎遺失時，始能確保
    帳戶內之存款不致遭人盜領。被告雖在偵查中及本院供稱：
    伊帳戶提款卡的密碼是生日，即「661021」，伊將密碼寫在
    紙條上，放在提款卡的袋子裡，是為了讓伊女友方便提領帳
    戶內的款項，提出來後再存到伊女友的戶頭云云（見苗栗地
    檢署99偵緝56號卷第22-23 頁、本院卷第67頁背面）。惟查
    ，被告於本院審理時已自陳：伊當時與女友已交往1 年多，
    每天都在一起，且當時尚與女友同住等語（見本院卷第66、
    67頁背面），則被告與其女友交往既已有相當時日，彼此關
    係顯非生疏，且該提款卡密碼即設定為被告之生日，此對於
    被告之女友而言，應非毫無意義而難以熟記之數字，是被告
    何以仍需將其生日另行記載於紙條上與提款卡同置，已令人
    生疑；況被告與女友既同住於一處，而能每天見面，縱其女
    友偶有忘記該提款卡密碼之情形，亦能隨時向被告詢問得悉
    ，實無庸由被告另行寫下密碼，增加提款卡遺失時遭盜領、
    盜用之風險，是被告辯稱其將密碼記載於提款卡旁之紙條上
    乙節，顯難採信。
  (四)復參酌基於使用他人帳戶從事財產犯罪者之立場，渠等既知
    以他人之帳戶掩飾犯行，當亦明瞭社會上一般正常之人如遇
    帳戶存摺、提款卡失竊情事，為防止竊取者擅領存款或擅用
    帳戶，必於發現後立即向金融機構辦理掛失，在此情形下，
    若猶然以各該被竊帳戶，作為指示被害人匯入款項之犯罪工
    具，即有可能無法提領犯罪所得，致渠等大費周章從事之犯
    行成空。是以從事財產犯罪者，若非確信該帳戶所有人不會
    辦理掛失，當不至於以該帳戶從事於財產犯罪，而此等確信
    ，在帳戶係被拾得、竊得、未經同意而使用之情形，實無發
    生之可能。從而，本件被告應有交付上開帳戶之存摺、提款
    卡及密碼，進而容任詐騙集團成員使用其帳戶作為犯罪工具
    之事實，至為灼然。
  (五)又申請開設金融帳戶並無任何特殊之限制，一般民眾皆能自
    由申請開戶，並得同時在不同金融機構申請多數存款帳戶使
    用，乃眾所週知之事實，依一般人之社會生活經驗，本可自
    行向金融行庫開戶使用，而無向他人購買帳戶之必要；況近
    來詐欺集團利用人頭帳戶施行詐騙或恐嚇取財之情事，業經
    報章新聞大舉報導，故苟有陌生人不以自己名義申請開戶，
    而向不特定人蒐集、收購他人之金融機構帳戶使用，衡情應
    能懷疑收購帳戶之人目的在於作為犯罪之行為。是被告對於
    將自己開設之帳戶存摺、提款卡及密碼交予不相識之人，該
    帳戶將有可能會被利用作為實行犯罪行為之工具一事應有所
    預見，竟仍輕易交付上開帳戶存摺、提款卡及密碼予姓名年
    籍不詳之人使用，顯見其能預見所交付之帳戶將供他人作為
    財產犯罪之用，並不違反其本意，其自有幫助詐欺取財之不
    確定故意甚明。
  (六)綜上所述，本件事證明確，被告所辯無非事後卸飾之詞，難
    以憑採，其幫助詐欺之犯行堪予認定，應依法論科。
二、按刑法上之幫助犯，係對於犯罪與正犯有共同之認識，僅以
    幫助之意思，對於正犯資以助力，而未參與實施犯罪之行為
    者而言。被告將其上開帳戶之存摺、提款卡及密碼提供予他
    人，充為詐騙集團成員詐欺取財之帳戶使用，顯係基於幫助
    他人詐欺取財之犯意，且所為提供帳戶予他人之行為係屬刑
    法詐欺取財罪構成要件以外之行為，自應論以幫助犯。核被
    告所為，係犯刑法第30條第1 項前段、第339 條第1 項之幫
    助詐欺取財罪。又被告係以一提供帳戶供詐欺集團使用之1
    次幫助行為，幫助詐欺集團詐得如附表所示15名被害人之財
    物，係1 行為而觸犯15個幫助詐欺取財罪名，為想像競合犯
    ，應依刑法第55條之規定，從一重之幫助詐欺取財罪處斷。
    又被告幫助他人犯罪，為幫助犯，應依刑法第30條第2 項之
    規定，按正犯之刑減輕之。移送併辦意旨所認被告提供上開
    帳戶之存摺、提款卡及密碼，使詐騙集團用以詐騙被害人辛○○、壬○○、丁○○、丙○○、巳○○、乙○○、丑○○
    、庚○○、戊○之部分，其中詐騙被害人壬○○、丁○○、
    丙○○、乙○○、庚○○部分，與原起訴部分為同一事實；
    至詐騙被害人辛○○、巳○○、丑○○、戊○之部分，與已
    起訴部分既有想像競合之裁判上一罪關係，即為起訴效力所
    及，本院自得併予審理，附此敘明。爰審酌被告本身雖未實
    際參與詐欺取財犯行，但提供帳戶供詐欺集團使用，不僅造
    成執法機關不易查緝，危害社會治安，助長社會犯罪風氣，
    更造成被害人求償困難，惡性非輕，且自始即矢口否認犯行
    ，態度不佳，並慮及被害人損失等一切情狀，量處如主文所
    示之刑，併諭知易科罰金之折算標準，以資懲儆。
據上論斷，應依刑事訴訟法第299 條第1 項前段，刑法30條、第
339 條第1 項、第41條第1 項前段、第55條，刑法施行法第1 條
之1 第1 項、第2 項前段，判決如主文。
本案經檢察官黃俊鳴到庭執行職務。
中    華    民    國    99    年    6     月    8     日
                  刑事第三庭  審判長法  官  柳章峰
                                    法  官  許蓓雯
                                    法  官  顏苾涵
以上正本證明與原本無異。
如不服本判決應於收受判決後10日內向本院提出上訴書狀，並應
應敘述具體理由。其未敘述上訴理由者，應於上訴期間屆滿後20
日內向本院補提理由書(均須按他造當事人之人數附繕本)「切勿
逕送上級法院」。
中    華    民    國    99    年    6     月    8     日
                                    書記官  涂村宇
附錄本案論罪科刑法條：
中華民國刑法第339條
（普通詐欺罪）
意圖為自己或第三人不法之所有，以詐術使人將本人或第三人之
物交付者，處 5 年以下有期徒刑、拘役或科或併科 1 千元以下
罰金。
以前項方法得財產上不法之利益或使第三人得之者，亦同。
前二項之未遂犯罰之。
附表：
  ┌──┬───┬───┬────────┬────┬──────┐
  │編號│被害人│時間  │轉帳地點        │匯入款項│詐騙方法    │
  ├──┼───┼───┼────────┼────┼──────┤
  │ 1  │癸○○│98年8 │臺中縣外埔鄉大同│6000元  │網路購買活顏│
  │    │      │月31日│村22鄰甲后路興龍│        │馥莓飲2 組，│
  │    │      │      │八巷24號        │        │事後未收到貨│
  │    │      │      │                │        │品          │
  ├──┼───┼───┼────────┼────┼──────┤
  │ 2  │壬○○│98年8 │臺中市北區雙十郵│6100元  │網路購買SONY│
  │    │      │月31日│局              │        │手機，事後未│
  │    │      │      │                │        │收到貨品    │
  ├──┼───┼───┼────────┼────┼──────┤
  │ 3  │丁○○│98年8 │雲林縣北港鎮中正│5400元  │網路購買肥兒│
  │    │      │月31日│路95號花旗銀行北│        │八珍成長牛奶│
  │    │      │      │港分行          │        │，事後未收到│
  │    │      │      │                │        │貨品        │
  ├──┼───┼───┼────────┼────┼──────┤
  │ 4  │寅○○│98年8 │宜蘭縣羅東鎮中正│5590元  │網路購買液晶│
  │    │      │月31日│路169號第一銀行 │        │螢幕，事後未│
  │    │      │      │羅東分行        │        │收到貨品    │
  ├──┼───┼───┼────────┼────┼──────┤
  │ 5  │辰○○│98年8 │苗栗縣苗栗市忠孝│6000元  │網路購買iPOD│
  │    │      │月31日│郵局            │        │1 台，事後未│
  │    │      │      │                │        │收到貨品    │
  ├──┼───┼───┼────────┼────┼──────┤
  │ 6  │丙○○│98年9 │臺北市大安區復興│7000元  │網路購買液晶│
  │    │      │月1日 │南路2段153號全家│        │電視，事後未│
  │    │      │      │便利商店        │        │收到貨品    │
  ├──┼───┼───┼────────┼────┼──────┤
  │ 7  │乙○○│98年9 │臺中縣大里市合作│7000元  │網路購買液晶│
  │    │      │月1日 │街89號          │        │電視，事後未│
  │    │      │      │                │        │收到貨品    │
  ├──┼───┼───┼────────┼────┼──────┤
  │ 8  │庚○○│98年9 │臺北縣淡水鎮自強│7800元  │網路購買白蘭│
  │    │      │月1日 │路351號6樓      │        │氏健康食品，│
  │    │      │      │                │        │事後未收到貨│
  │    │      │      │                │        │品          │
  ├──┼───┼───┼────────┼────┼──────┤
  │ 9  │卯○○│98年9 │臺北市中正區中山│2760元  │網路購買烏龍│
  │    │      │月1日 │南路7號         │        │茶6 箱，事後│
  │    │      │      │                │        │未收到貨品  │
  ├──┼───┼───┼────────┼────┼──────┤
  │ 10 │己○○│98年9 │臺北縣鶯歌鎮鶯桃│1850元  │網路購買額溫│
  │    │      │月1日 │路104號中華郵政 │        │槍，事後未收│
  │    │      │      │永昌郵局        │        │到貨品      │
  ├──┼───┼───┼────────┼────┼──────┤
  │ 11 │甲○○│98年9 │臺北縣汐止鎮汐止│1萬2000 │網路購買    │
  │    │      │月1日 │農會橫科分行    │元      │sharp 手機，│
  │    │      │      │                │        │事後未收到貨│
  │    │      │      │                │        │品          │
  ├──┼───┼───┼────────┼────┼──────┤
  │ 12 │辛○○│98年9 │臺中縣沙鹿鎮竹林│14900元 │網路購買白蘭│
  │    │      │月1日 │里12鄰中棲路248 │        │氏雞精，事後│
  │    │      │      │號之10          │        │未收到貨品  │
  ├──┼───┼───┼────────┼────┼──────┤
  │ 13 │巳○○│98年9 │臺北縣新店市寶橋│2000元  │網路購買咖啡│
  │    │      │月1日 │路235巷123號6樓 │        │磨豆機，事後│
  │    │      │      │                │        │未收到貨品  │
  ├──┼───┼───┼────────┼────┼──────┤
  │ 14 │丑○○│98年9 │臺北市○○路○段 │1500元  │網路購買嬰兒│
  │    │      │月1日 │185號           │        │監聽器，事後│
  │    │      │      │                │        │未收到貨品  │
  ├──┼───┼───┼────────┼────┼──────┤
  │ 15 │戊○  │98年9 │臺北縣貢寮鄉真理│1600元  │網路購買S 美│
  │    │      │月1日 │村新港街117號   │        │人優纖素，事│
  │    │      │      │                │        │後未收到貨品│
  └──┴───┴───┴────────┴────┴──────┘

司法院資訊處製作；財團法人民間司法改革基金會備份。
